【裁判字號】    97,訴,967
【裁判日期】    971215
【裁判案由】    拆屋還地
【裁判全文】
臺灣高雄地方法院民事判決             97年度訴字第967號
原      告  壬○○
            辛○○
            戊○○
            子○○
            己○○
            庚○○
            癸○○
            丑○○
共      同
訴訟代理人  林慶雲律師
            陳裕文律師
            侯勝昌律師
複代理人    朱淑娟律師
被      告  卯○○
            寅○○○
上  一  人
訴訟代理人  辰○○
被      告  甲○○
            乙○○
上  一  人
訴訟代理人  王岱堂
被      告  丁○○
            丙○○
上列當事人間拆屋還地事件，本院於民國97年12月10日言詞辯論
終結，判決如下：
    主  文
被告卯○○、寅○○○、甲○○應將坐落高雄市○○區○○段七
五一地號土地上如附圖所示Ａ部分面積二十九平方公尺之建物拆
除，將該建物坐落之土地騰空返還與原告。
被告乙○○應自前項建物遷出。
被告丙○○應將坐落高雄市○○區○○段七五一地號土地上如附
圖所示Ｃ部分面積九十九平方公尺之建物拆除後，被告丁○○、
丙○○並應將該建物坐落之土地騰空返還原告。
被告卯○○、寅○○○、甲○○應給付原告新台幣伍萬捌仟元，
及各如附表一所示之利息起算日起至清償日止，按年息百分之五
計算之利息，暨自民國九十七年八月一日起至返還前開第一項所
示土地之日止，按月給付新台幣玖佰陸拾柒元。
被告丁○○或丙○○應給付原告新台幣壹拾玖萬捌仟元，及各如
附表二所示之利息起算日起至清償日止，按年息百分之五計算之
利息，暨自民國九十七年八月一日起至返還前開第三項所示土地
之日止，按月給付新台幣參仟參佰元。如被告丁○○或丙○○中
任一人為給付，另一人於其給付範圍內免給付義務，
原告其餘之訴駁回。
訴訟費用由被告丁○○或丙○○負擔百分之七十七，餘由被告卯
○○、寅○○○、甲○○負擔。
本判決原告勝訴部分，於原告以新台幣貳拾玖萬元為被告卯○○
、寅○○○、甲○○、乙○○供擔保後，得假執行；於原告以新
台幣玖拾玖萬元為被告丁○○、丙○○供擔保後，得假執行。
    事實及理由
壹、程序方面：
一、被告卯○○、乙○○、丁○○、丙○○經合法通知未於言詞
    辯論期日到場，核無民事訴訟法第386 條所列各款情形，爰
    准原告聲請，由其一造辯論而為判決。
二、按訴狀送達後，原告不得將原訴變更或追加他訴。但請求之
    基礎事實同一、擴張或減縮應受判決事項之聲明、不甚礙被
    告之防禦及訴訟之終結者者，不在此限；被告於訴之變更或
    追加無異議，而為本案之言詞辯論者，視為同意變更或追加
    ，民事訴訟法第255 條第1 項第1 款、第3 款、第7 款及同
    條第2 項分別定有明文。經查：
  (一)本件原告原係起訴請求被告卯○○、丁○○拆屋還地，嗣於
    起訴狀繕本送達被告後，再於民國97年7 月29日具狀追加寅
    ○○○、甲○○、乙○○、丙○○為被告，因其起訴與追加
    起訴主張之事實，均係基於坐落高雄市○○區○○段751 地
    號土地之所有權，證據資料在被告間具有共通性，有助於紛
    爭之一次解決，且無礙於訴訟之終結，而被告丁○○、寅○○○、乙○○亦均無異議而為本案之言詞辯論，被告卯○○
    、甲○○、丙○○則均經合法通知而未到庭，堪認原告追加
    起訴寅○○○、甲○○、乙○○、丙○○，應無礙於被告之
    防禦，故原告此部分之追加，應予准許。
  (二)又原告起訴時係聲明：1.被告卯○○應將坐落高雄市○○區
    ○○段751 地號土地上門牌號碼為高雄市三民區建興橫巷4
    之7 號建物（佔用面積約28平方公尺）拆除，並返還該部分
    土地與原告；2.被告丁○○應將坐落高雄市○○區○○段75
    1 地號土地上門牌號碼為高雄市三民區建興橫巷4 之7 號建
    物（佔用面積約85平方公尺）拆除，並返還該部分土地與原
    告。嗣於起訴狀繕本送達被告後，就上開訴之聲明分別追加
    或變更為：1.被告卯○○、寅○○○、甲○○應將坐落高雄
    市○○區○○段751 地號土地上如附圖所示Ａ部分面積29平
    方公尺之建物拆除，將該建物坐落之土地騰空返還原告；2.
    被告乙○○應自前項建物遷出；3.被告丙○○應將坐落高雄
    市○○區○○段751 地號土地上如附圖所示Ｃ部分面積99平
    方公尺之建物拆除，被告丁○○、丙○○並應將該建物坐落
    之土地騰空返還原告；4.被告卯○○、寅○○○、甲○○應
    給付原告新台幣（下同）116,000 元，及自追加起訴狀繕本
    送達翌日起至清償日止，按年息5%計算之利息，並自97年8
    月1 日起至返還第1 項所示土地之日止，按月給付原告1,93
    3 元。5.被告乙○○應給付原告25,133元，及自追加起訴狀
    繕本送達翌日起至清償日止，按年息5%計算之利息，並自97
    年8 月1 日起至返還第2 項所示土地之日止，按月給付原告
    1,933 元。但此部分給付，如被告乙○○與前項被告卯○○
    、寅○○○、甲○○其中一人已為給付，其他被告於給付範
    圍內同免給付責任。6.被告丁○○或丙○○應給付原告396,
    000 元，及自追加起訴狀繕本送達翌日起至清償日止，按年
    息5%計算之利息，並自97年8 月1 日起至返還第3 項所示土
    地之日止，按月給付原告6,600 元。如被告丁○○或丙○○
    中任一人為給付，另一人於其給付範圍內免給付義務。因其
    請求之基礎事實同一，且無礙於被告之防禦及訴訟之終結，
    揆諸前揭規定，自應准許。
貳、實體方面：
一、原告主張：坐落高雄市○○區○○段751 地號土地（下稱系
    爭土地），為伊等所共有，並各將其中部分土地分別出租予
    被告卯○○及丁○○，租賃期限均於92年11月30日屆滿。被
    告卯○○承租之上開土地上，有被告卯○○、寅○○○、甲○○共同享有事實上處分權之如附圖所示Ａ部分即門牌號碼
    高雄市三民區建興橫巷4 之7 號未保存登記建物（面積29平
    方公尺），被告丁○○承租之前開土地上，則有被告丙○○
    享有事實上處分權之如附圖所示Ｃ部分即門牌號碼高雄市三
    民區建興橫巷4 之2 號未保存登記建物（面積99平方公尺）
    。而被告卯○○、丁○○於租期屆滿後，被告卯○○、寅○○○、甲○○及被告丙○○各自享有事實上處分權之上開建
    物，仍分別占有使用系爭土地，且被告卯○○並將系爭建興
    橫巷4 之7 號房出租予被告乙○○，均屬無權占有，致伊等
    受有無法使用收益之損害，伊等除得請求被告卯○○、寅○○○、甲○○及被告丙○○分別將如附圖所示Ａ、Ｃ部分各
    該建物拆除，暨請求被告乙○○自系爭建興橫巷4 之7 號建
    物遷出，及請求被告卯○○、寅○○○、甲○○及被告丙○○、丁○○分別返還各該建物占用之土地外，並得請求被告
    卯○○、寅○○○、甲○○及被告丙○○、丁○○返還自97
    年7 月31日回溯5 年內起至拆屋還地時止，按申報地價年息
    10 %計算之相當租金利益，其中被告卯○○、寅○○○、甲○○占用部分為每月新台幣（下同）1,933 元，被告乙○○
    並應就自96年7 月1 日起之相當於租金利益部分，與被告卯
    ○○、寅○○○、甲○○負不真正連帶責任；被告丙○○、
    丁○○部分為每月6,600 元，並應負不真正連帶責任。爰依
    所有物返還請求權及不當得利之法律關係，提起本訴等語。
    並聲明：(一)被告卯○○、寅○○○、甲○○應將坐落高雄市
    三民區○○段75 1地號土地上如附圖所示Ａ部分面積29平方
    公尺之建物拆除，將該建物坐落之土地騰空返還原告；(二)被
    告乙○○應自前項建物遷出；(三)被告丙○○應將坐落高雄市
    三民區○○段75 1地號土地上如附圖所示Ｃ部分面積99平方
    公尺之建物拆除，被告丁○○、丙○○並應將該建物坐落之
    土地騰空返還原告；(四)被告卯○○、寅○○○、甲○○應給
    付原告116,000 元，及自追加起訴狀繕本送達翌日起至清償
    日止，按年息5%計算之利息，並自97年8 月1 日起至返還第
    1 項所示土地之日止，按月給付原告1,933 元。(五)被告乙○○應給付原告25,133元，及自追加起訴狀繕本送達翌日起至
    清償日止，按年息5%計算之利息，並自97年8 月1 日起至返
    還第2 項所示土地之日止，按月給付原告1,933 元。但此部
    分給付，如被告乙○○與前項被告卯○○、寅○○○、甲○○其中一人已為給付，其他被告於給付範圍內同免給付責任
    ；(六)被告丁○○或丙○○應給付原告396,000 元，及自追加
    起訴狀繕本送達翌日起至清償日止，按年息5%計算之利息，
    並自97年8 月1 日起至返還第3 項所示土地之日止，按月給
    付原告6,600 元。如被告丁○○或丙○○中任一人為給付，
    另一人於其給付範圍內免給付義務。(七)願供擔保，請准為假
    執行之宣告。
二、被告丁○○略以：坐落系爭土地上如附圖所示Ｃ部分建物係
    伊父親即被告丙○○所有，現為空屋，伊有返還土地之意願
    ，但就不當得利金額未能與原告達成共識等語置辯；被告寅
    ○○○、甲○○則以：坐落系爭土地上如附圖所示Ａ部分建
    物係伊等與卯○○一起購買，並以渠3 人名義為登記，屬渠
    3 人所共有，但伊等均已放棄上開房屋之共有權利，至於卯
    ○○如何處置，伊等並不清楚等語置辯；被告乙○○陳稱：
    伊係自96年1 月15日起向被告卯○○承租上開房屋，並不清
    楚該房屋係佔用他人土地等語，資為抗辯。並均聲明：原告
    之訴駁回。
三、被告卯○○、丙○○未於言詞辯論期日到場，亦無提具書狀
    或證據為何聲明或陳述。
四、兩造爭執及不爭執事項：
  (一)不爭執部分：
  1.坐落高雄市○○區○○段751 地號土地，為原告所共有，原
    告並各將其中部分土地分別出租予被告卯○○及被告丁○○
    ，租賃期限均於92年11月30日屆滿。而被告卯○○承租之上
    開土地上，有如附圖所示Ａ部分即門牌號碼高雄市三民區建
    興橫巷4 之7 號未保存登記建物（面積29平方公尺），被告
    丁○○承租之前開土地上，則有如附圖所示Ｃ部分即門牌號
    碼高雄市三民區建興橫巷4 之2 號未保存登記建物（面積99
    平方公尺）。業經本院會同地政機關勘驗現場查明屬實，有
    勘驗筆錄、現場照片及地政人員測量後製作之複丈成果圖暨
    土地登記謄本、租賃契約書影本在卷可憑。
  2.被告卯○○自96年1 月15日起將坐落系爭土地上如附圖所示
    Ａ部分即門牌號碼高雄市三民區建興橫巷4 之7 號建物出租
    予被告乙○○，系爭建物目前由乙○○占有使用。有本院勘
    驗筆錄附卷足稽。
  3.系爭土地自89年7 月起之申報地價為每平方公尺80,000元
    有系爭土地地價第二類謄本在卷可稽。
  (二)爭執部分：
  1.原告請求被告卯○○、寅○○○、甲○○拆除如附圖所示Ａ
    部分之建物，及請求被告丙○○拆除如附圖所示Ｃ部分之建
    物，並請求被告卯○○、寅○○○、甲○○及被告丁○○、
    丙○○分別返還各該建物坐落之土地與原告，有無理由？
  2.原告請求被告乙○○自如附圖所示Ａ部分之建物遷出，有無
    理由？
  3.原告請求被告給付相當於租金之不當得利，有無理由？若被
    告應返還相當租金之利益時，其金額以若干為適當？
五、得心證之理由：
  (一)原告請求被告卯○○、寅○○○、甲○○拆除如附圖所示Ａ
    部分之建物，及請求被告丁○○、丙○○拆除如附圖所示Ｃ
    部分之建物，並請求被告卯○○、寅○○○、甲○○及被告
    丁○○、丙○○分別返還各該建物坐落之土地與原告，有無
    理由？
  1.按所有人對於無權占有或侵奪其所有物者，得請求返還之；
    對於妨害其所有權者，得請求除去之；有妨害其所有權之虞
    者，得請求防止之，民法第767 條定有明文。又房屋之拆除
    為一種事實上之處分行為，是須有事實上之處分權者，始得
    予以拆除，如其並非事實上處分之權利者，自無從命其拆除
    該建物（最高法院85年台上字第3077號判決意旨參照）。
  2.原告主張坐落系爭土地上如附圖所示Ａ部分即門牌號碼高雄
    市三民區建興橫巷4 之7 號未保存登記建物（面積29平方公
    尺），為被告卯○○、寅○○○、甲○○所共同享有事實上
    處分權等情，業據其引用高雄市稅捐稽徵處三民分處97年5
    月26日高市稽三房字第0978615386號函為證（本院卷第61頁
    ），且被告寅○○○、甲○○亦自承：系爭建物為其等與卯
    ○○共同買受，為其等所共有等情（本院卷第133 頁、第18
    6 頁反面），而被告卯○○經合法通知，均未到庭辯論，亦
    未提出書狀作何聲明或陳述，依民事訴訟法第280 條第3 項
    、第1 項之規定，應視同自認，原告此部分之主張，自堪信
    為真實。至被告寅○○○、甲○○雖抗辯其等已放棄對於上
    開建物所有之權利云云，惟為原告所否認，且被告寅○○○
    、甲○○就此亦未能舉證以實其說，其上開抗辯，自難採信
    。
  3.又原告主張坐落系爭土地上如附圖所示Ｃ部分即門牌號碼高
    雄市三民區建興橫巷4 之2 號未保存登記建物（面積99平方
    公尺），為被告丙○○享有事實上處分權等情，亦有買賣所
    有權移轉契約書、印花稅大額憑證應納稅捐額繳款書、契稅
    繳款書、公證書及高雄市稅捐稽徵處三民分處97年5 月26日
    高市稽三房字第0978615386號函為證（本院卷第22至25頁、
    第61頁），並經被告丁○○陳明在卷（本院卷第21頁），而
    被告丙○○經合法通知，未到庭辯論，亦未提出書狀作何聲
    明或陳述，依民事訴訟法第280 條第3 項、第1 項之規定，
    應視同自認，是原告此部分之主張，亦堪信為真實，應認被
    告丙○○為該建物坐落土地之直接占有人，被告丁○○則為
    間接占有人。
  3.本件原告與被告卯○○、丁○○間就系爭土地之租賃期限既
    均已於92年11月30日屆滿，業如前述，則原告與被告卯○○
    、丁○○間之租賃關係均已於上開租賃期限屆滿時消滅，被
    告卯○○、寅○○○、甲○○所共同享有事實上處分權之如
    附圖所示Ａ部分建物，及被告丙○○享有事實上處分權之如
    附圖所示Ｃ部分建物，繼續占用系爭土地，即均屬無權占有
    。從而，原告本於所有權之法律關係，請求被告卯○○、寅
    ○○○、甲○○將坐落系爭土地上如附圖所示Ａ部分建物拆
    除，被告丙○○將坐落系爭土地上如附圖所示Ｃ部分建物拆
    除，並請求被告李卯○○、寅○○○、甲○○及被告丁○○
    、丙○○應分別將如附圖所示Ａ、Ｃ部分建物坐落之土地返
    還與原告，自屬有據。
  (二)原告請求被告乙○○自如附圖所示Ａ部分之建物遷出，有無
    理由？
    查被告卯○○自96年1 月15日起將坐落系爭土地上如附圖所
    示Ａ部分即門牌號碼高雄市三民區建興橫巷4 之7 號建物出
    租予被告乙○○，系爭建物目前由乙○○占有使用，已如前
    述，應認被告乙○○為該建物坐落土地之直接占有人，被告
    卯○○、寅○○○、甲○○則為間接占有人。因被告卯○○
    與寅○○○、甲○○共同享有事實上處分權之上開建物，係
    無權占用系爭土地，則被告乙○○基於租賃之法律關係，為
    自己而占用原告所有之系爭土地，亦妨害原告對系爭土地所
    有權能之行使，亦為無權占用。從而，原告依所有物返還請
    求權，訴請被告乙○○自如附圖Ａ部分所示之建物遷出，有
    其必要，應予准許。
  (三)若被告應返還相當租金之利益時，其金額以若干為適當？
  1.按無法律上之原因而受利益，致他人受損害者，應返還其利
    益，民法第179 條前段定有明文。又無權占有使用他人之土
    地，依一般社會通念，占有人可獲得相當於租金之利益，致
    所有權人受有無法使用該土地之損害，則依上開規定，占有
    人自應返還所有權人相當於租金之利益。經查，被告無合法
    權源而占用系爭土地一節，業如前述，則揆諸前揭規定，被
    告卯○○、寅○○○、甲○○及丁○○、丙○○於占用系爭
    土地期間，即受有相當於租金之利益，致原告受有同額之損
    害，是原告主張給付相當於租金之不當得利，即屬有據。
  2.次按城市地方房屋之租金，以不超過土地及其建築物申報總
    價年息10﹪為限；此一規定於租用基地建築房屋亦準用之，
    土地第97條第1 項及第105 條分別定有明文。又基地租金之
    數額，除以基地申報地價為基礎外，尚須斟酌基地之位置、
    工商業繁榮之程度、承租人利用基地之經濟價值及所受利益
    等項，以為決定，並非必達申報總地價年息10﹪最高額，此
    亦有最高法院68年臺上字第3071號判例可資參照。經查，系
    爭土地為自89年7 月起之申報地價為每平方公尺80,00 元，
    有系爭土地地價第二類謄本在卷可稽（本院卷第119 頁），
    而系爭土地位於高雄市三民區○○○○○路、平等路口，附
    近有正興國中、民族國小，與國立科學工藝博物館相距不遠
    ，有電子地圖附卷足憑，足認系爭土地坐落位置良好，生活
    機能尚佳。本院審酌系爭土地坐落臨近覺民路與平等路口附
    近，地理位置良好，生活機能尚佳，及系爭土地利用情形，
    認為原告就系爭土地所受相當於租金之損害，或被告占有系
    爭土地所可得之利益，以按公告地價年息百分之5 計算為適
    當。
  3.又被告卯○○、寅○○○、甲○○所共同享有事實上處分權
    之如附圖所示Ａ部分建物，占用系爭土地面積為29平方公尺
    ，則被告卯○○、寅○○○、甲○○自97年7 月31日起回溯
    5 年內即92年8 月1 日起至97年7 月31日起占用系爭土地期
    間所受相當於租金之利益即為58,000元（29×8,000 ×5%×
    5=58,000）；自97年8 月1 日起至返還上開建物坐落土地之
    日止，每月所受相當於租金之利益則為967 元（29×8,000
    ×5%÷12=967，元以下四捨五入）。是以，原告請求被告卯
    ○○、寅○○○、甲○○給付58,000元，及各如附表一所示
    之利息起算日起至清償日止，按年息5%計算之利息，暨自97
    年8 月1 日起至返還前開土地之日止，按月給付967 元，自
    屬有據；逾此部分之請求，不應准許。
  4.被告丙○○所有如附圖所示Ｃ部分建物，占用系爭土地面積
    為99平方公尺，而被告丙○○為該建物坐落基地之直接占有
    人，被告丁○○則為間接占有人，已如前述，則被告丙○○
    或丁○○自97年7 月31日起回溯5 年內即92年8 月1 日起至
    97年7 月31日起占用系爭土地期間所受相當於租金之利益即
    為198,000 元（99×8,000 ×5%×5=198,000） ；自97 年8
    月1 日起至返還上開建物坐落土地之日止，每月所受相當於
    租金之利益則為967 元（99×8,000 ×5%÷12=3,300，元以
    下四捨五入）。又被告丁○○、丙○○就上開給付，雖基於
    不同債務發生原因，惟就占用同一範圍土地內容之利得（或
    損害）範圍各負全部之給付義務，構成不真正連帶債務關係
    ，是被告丙○○或丁○○於上開給付範圍內，其中一人給付
    ，另一人即免給付義務。是以，原告請求被告丁○○或丙○○給付198,000 元，及各如附表二所示之利息起算日起至清
    償日止，按年息5%計算之利息，暨自97年8 月1 日起至返還
    前開土地之日止，按月給付3,300 元，如被告丁○○或丙○○中任一人為給付，另一人於其給付範圍內免給付義務，亦
    屬有據；逾此部分之請求，即不應准許。
  5.被告乙○○自96年1 月15日起即向被告卯○○承租如附圖Ａ
    部分所示建物，系爭建物目前由乙○○占有使用等情，已如
    前述，而被告卯○○將系爭房屋出租予被告乙○○，被告乙○○既已依約支付租金予被告卯○○，則被告乙○○並未受
    有相當於租金之利益，原告依不當得利之規定，請求被告乙○○給付此部分相當於租金之損害金及法定遲延利息，即屬
    不應准許。
六、綜上所述，本件原告依所有物返還請求權及不當得利之法律
    關係，請求被告卯○○、寅○○○、甲○○將坐落系爭土地
    上如附圖所示Ａ部分面積29平方公尺之建物拆除，將該建物
    坐落之土地騰空返還與原告，並給付58,000元，及各如附表
    一所示之利息起算日起至清償日止，按年息百分之5 計算之
    利息，暨自97年8 月1 日起至返還前開土地之日止，按月給
    付967 元；被告乙○○應自前開建物遷出；被告丙○○將坐
    落系爭土地上如附圖所示Ｃ部分面積99平方公尺之建物拆除
    後，被告丁○○、丙○○應將該建物坐落之土地騰空返還原
    告，被告丁○○或丙○○並應給付原告198,000 元，及各如
    附表二所示之利息起算日起至清償日止，按年息百分之5 計
    算之利息，暨自97年8 月1 日起至返還上開土地之日止，按
    月給付3,300 元。如被告丁○○或丙○○中任一人為給付，
    另一人於其給付範圍內免給付義務，為有理由，應予准許；
    至原告逾此所為之請求則為無理由，應予駁回。
七、原告陳明願供擔保請准宣告假執行，關於原告勝訴部分，經
    核與規定相符，爰酌定相當之擔保金額予以宣告；至原告敗
    訴部分，其假執行之聲請失所附麗，應予駁回。
八、本件事證已臻明確，兩造其餘攻擊防禦方法及舉證，核於判
    決結果不生影響，爰不一一論斷，附此敘明。
據上論結，本件原告之訴為一部有理由，一部無理由，依民事訴
訟法第385 條第1 項前段、第79條、第85條第1 項但書、第390
條第2 項，判決如主文。
中    華    民    國    97    年    12    月    15    日
                  民事第三庭  法  官  劉惠娟
以上正本係照原本作成。
如不服本判決，應於送達後20日內，向本院提出上訴狀並表明上
訴理由，如於本判決宣示後送達前提起上訴者，應於判決送達後
20日內補提上訴理由書（須附繕本）。
中    華    民    國    97    年    12    月    15    日
                              書記官  王高山
附表一
 ┌───────────┬──────────────────────┐
 │    被  告            │ 利息起算日（即追加起訴狀繕本送達翌日）     │
 ├───────────┼──────────────────────┤
 │    卯○○            │      97年8月17日                           │
 ├───────────┼──────────────────────┤
 │    寅○○○          │      97月8日28日                           │
 ├───────────┼──────────────────────┤
 │    甲○○            │      97年9月9日                            │
 └───────────┴──────────────────────┘
附表二
 ┌───────────┬──────────────────────┐
 │    被  告            │ 利息起算日（即追加起訴狀繕本送達翌日）     │
 ├───────────┼──────────────────────┤
 │    丁○○            │      97年8月17日                           │
 ├───────────┼──────────────────────┤
 │    丙○○            │      97月8日28日                           │
 └───────────┴──────────────────────┘


司法院資訊處製作；財團法人民間司法改革基金會備份。
